【裁判字號】    95,重訴,641
【裁判日期】    951227
【裁判案由】    履行契約
【裁判全文】
臺灣臺北地方法院民事判決            95年度重訴字第641號
原      告  榮民工程股份有限公司
法定代理人  乙○○
訴訟代理人  劉志鵬律師
            黃世芳律師（送達代收人）
複代理人    郭宏義律師
            洪志麟律師
被      告  安泰商業銀行股份有限公司忠孝分行
法定代理人  丙○○
訴訟代理人  甲○○
上開當事人間請求履行契約事件，本院於中華民國95年12月13日
言詞辯論終結，判決如下：
    主      文
被告應給付原告新台幣貳仟零柒拾伍萬陸仟伍佰陸拾肆元及自民
國九十五年三月八日起至清償日止，按年利率百分之五計算之利
息。
訴訟費用由被告負擔。
本判決於原告以新臺幣陸佰玖拾貳萬元為被告供擔保後，得假執
行。
    事實及理由
一程序方面：被告未於最後言詞辯論期日到場，核無民事訴訟法
  第386條所列各款情形，應依原告之聲請，由其一造辯論而為
  判決。
二原告起訴主張：
  (一)訴外人宜建企業股份有限公司（以下簡稱宜建公司）曾與原
    告訂立財物採購契約，向原告承攬「國道六號南投段第C604
    標平林高架橋工程（預拌混凝土購料）」（以下簡稱系爭工
    程），並由被告於民國94年2月24日出具新臺幣（下同）
    20,756,564元之履約保證金連帶保證書（以下簡稱系爭保證
    書），擔保宜建公司履行系爭工程契約。詎宜建公司於開工
    後不久，即發生財務問題，無法繼續運作供料，雖經協調仍
    未能正常履約，喪失履行契約之能力，無法如期完工，原告
    即依系爭工程契約第30條第2項規定，於95年2月10日發函宜
    建公司終止契約。
  (二)依系爭保證書第2條：「機關（即原告）依招標文件/契約規
    定認定有不發還廠商（即宜建公司）保證金之情形者，一經
    機關書面通知本行（即被告）後，本行當即在前開保證總額
    內，依機關書面通知所載金額如數撥付，絕不推諉拖延，且
    無需經過任何法律或行政程序。本行亦絕不提出任何異議。
    …」之約定，原告於95年2月14日、3月7日及3月28日數次發
    函通知被告給付保證金20,756,564元，然被告未依約履行。
    爰依系爭保證書第2條之約定，請求被告給付上開履約保證
    金；另被告於95年3月7日致函原告承認收受原告催告函，故
    被告自95年3月8日起應負遲延責任，爰依民法第229條第2項
    、第233條第1項規定併請求遲延利息。
  (三)關於被告辯稱依系爭保證書第2條規定，保證金額應予遞減
    部分：
    (1)被告援引宜建公司依應收帳款承購約定書所提供之預拌混
      凝土伴合出料計價單、應收帳款到期明細表，原告均否認
      其為真正。
    (2)宜建公司承攬系爭工程總價為395,362,760元，其於原告
      終止契約前已完工計價之工程款為59,807,110.5元，施工
      進度完工比僅15.12％，尚未達發還履約保證金第1期所應
      有施工進度完工比25％。故被告抗辯履約保證金應予遞減
      ，自無理由。
  (四)關於被告之抵銷抗辯部分：
    (1)按債權依當事人之特約不得讓與者，如違反之而為讓與，
      除受讓之第三人不知有此特約或債務人已同意者外，依民
      法第294條第1項第2款規定，其讓與無效。
    (2)系爭工程契約第12條第1項約定：「乙方（即宜建公司）
      未得甲方（即原告）書面同意前，不得讓與本契約或其一
      部分，或讓渡其權益，但合法之繼承不在此限。」，故原
      告與宜建公司就系爭工程契約所生權益，原則上有不得讓
      與之特約。
    (3)宜建公司與被告簽訂應收帳款承購約定書時，應依約交付
      系爭工程契約予被告，供被告評估是否承購應收帳款及承
      購後如何依系爭工程契約付款條件向原告收取應收帳款。
      況被告借款予宜建公司之金額甚鉅，衡情應會要求宜建公
      司提供系爭工程契約，以瞭解相關約定內容。是被告無從
      主張其為善意第三人。
    (4)綜上，被告與宜建公司所為上開債權讓與不生效力，原告
      得拒絕給付，被告所為抵銷抗辯為無理由。
  (五)聲明：(1)被告應給付原告20,756,564元及自95年3月8日起至
    清償日止按年利率5％計算之利息。(2)願供擔保請准宣告假
    執行。
三被告答辯稱：
  (一)系爭保證書第2條末段約定：「保證金有依契約規定遞減者
    ，保證總額比照遞減。」，另系爭工程契約條款第9條履約
    保證第1項第4款第2目約定：「除另有規定外，按本工程施
    工進度完工計價百分比分肆期發還，每期發還25％…」。系
    爭工程已進行相當時日，且依宜建公司就其與被告間應收帳
    款融資契約所提供之資料，宜建公司自94年7月7日起至同年
    10月10日止，供料計價達94,943,972元，參酌系爭工程總價
    為415,130,898元及宜建公司於94年7月7日前已有供料，則
    宜建公司之供料應已達25％，本件保證金總額應予遞減。
  (二)被告對宜建公司之應收帳款融資債權於66,138,456元之範圍
    內，業經臺灣宜蘭地方法院95年度促字第1643號支付命令確
    定。又宜建公司於94年2月16日與被告簽訂應收帳款承購約
    定書，存續期間自94年1月28日起至95年1月28日止，將其對
    原告之系爭工程債權轉讓被告，宜建公司並於94年7月14 日
    以羅東郵局第450號存證信函通知原告。因原告拒不給付，
    被告再於94年11月25日以臺北敦化郵局第00797號存證信函
    通知原告已受讓上開債權，請原告逕向被告清償，勿再對宜
    建公司支付等語，惟原告仍拒不給付。被告已於95年7月13
    日訴請原告給付工程款，由本院95年度建字第194號審理中
    。今雙方債務均已屆清償期，被告依民法第334條之規定主
    張抵銷。
  (三)宜建公司於融資時，曾提出其與原告間之系爭工程契約，但
    被告於收到原告函時，方瞭解有不得讓與之特約。
  (四)聲明：原告之訴駁回。
四下列事項為兩造所不爭執：
  (一)系爭保證書為真正，約定之保證總額為20,756,564元。
  (二)宜建公司與被告簽訂應收帳款承購約定書時，有提出系爭工
    程契約。
  (三)原告曾以95年2月14日、同年3月7日函通知被告依系爭保證
    書之約定，給付履約保證金20,756,564元。
五兩造爭執要點及本院之判斷
  原告請求被告依系爭保證書給付保證金20,756,564元，被告則
  辯稱：系爭保證書約定之保證總額應比照系爭工程契約之保證
  金約定遞減25％，且被告已受讓宜建公司之工程款債權，得對
  原告主張抵銷等語。經查：
  (一)被告不能證明系爭工程契約之保證金應發還宜建公司25％：
    (1)依系爭保證書第2條：「機關（即原告）依招標文件/契約
      規定認定有不發還廠商（即宜建公司）保證金之情形者，
      一經機關書面通知本行（即被告）後，本行當即在前開保
      證總額內，依機關書面通知所載金額如數撥付，絕不推諉
      拖延，且無需經過任何法律或行政程序。本行亦絕不提出
      任何異議。並無民法第745條之權利。保證金有依契約規
      定遞減者，保證總額比照遞減。」之約定，原告以95 年2
      月14日函通知被告依系爭保證書之約定，給付履約保證金
      20,756,564元時，即應如數撥付，且不得提出任何異議。
    (2)系爭保證書第2條之末固有：「保證金有依契約規定遞減
      者，保證總額比照遞減。」之約定，而系爭工程契約第9
      條第1項第4款第2目亦約定宜建公司如無不予發還履約保
      證金之情事，履約保證金原則上按系爭工程施工進度完工
      計價百分比分4期發還，每期發還25％。然系爭保證書第
      2條前段已有「被告絕不提出任何異議」之強烈約定，則
      被告如主張系爭保證書約定之保證總額有須遞減之情事，
      應由其負舉證責任。而被告雖謂：宜建公司供料計價達
      94,943,972元以上，施工進度百分比已達25％，保證金總
      額應比照系爭工程契約之約定，遞減25％等語，並提出預
      拌混凝土伴合出料計價單、應收帳款到期明細表等影本為
      證，惟原告否認其文書之真正，故難遽認被告所辯可採。
      況且，被告對於原告所提系爭工程94年12月份詳細計價單
      並未爭執，經核該詳細計價單所載契約價值395,362,760
      元及累計完成價值59,807,110.5元等情，與原告所稱：系
      爭工程總價為395,362,760元，宜建公司於終止契約前已
      完工計價之工程款為59,807,110.5元，施工進度完工比僅
      15.12％等語相符，堪信系爭工程於契約終止前之完工計
      價部分尚未達25％，尚不得依系爭工程契約之約定發還25
      ％履約保證金，從而難認系爭保證書約定之保證總額有須
      遞減之情形。
  (二)系爭工程款債權有不得讓與之特約，被告不得主張受讓該債
    權而對原告主張抵銷：
    (1)依民法第294條第1項第2款及第2項之規定，債權人原則上
      得將債權讓與第三人，但依當事人之特約不得讓與者，則
      不得為讓與，該不得讓與之特約僅不得對抗善意第三人而
      已。
    (2)系爭工程契約第12條第1項約定：「乙方（即宜建公司）
      未得甲方（即原告）書面同意前，不得讓與本契約或其一
      部分，或讓渡其權益，但合法之繼承不在此限。」，為兩
      造所不爭執，則原告與宜建公司就系爭工程契約所生權益
      ，包括工程款債權，有不得讓與之特約。
    (3)再依被告陳稱：宜建公司於融資時，曾提出系爭工程契約
      等語，可知被告受讓系爭工程款債權時，顯應知悉系爭工
      程契約有上開不得讓與之特約，難認係善意第三人。從而
      ，被告受讓系爭工程款債權，不生債權讓與之效力，亦無
      從以其受讓宜建公司之債權而主張對原告抵銷。
六從而，原告依系爭保證書請求被告給付保證金20,756,564元及
  自95年3月8日起至清償日止按年利率5％計算之遲延利息，為
  有理由，應予准許。
七本件事證業已明確，兩造其餘主張陳述及所提之證據，經本院
  審酌後，認均不足以影響本判決之結果，均毋庸再予論述，附
  此敘明。
八原告陳明願供擔保請准宣告假執行，核無不合，爰酌定相當之
  擔保金額准許之。
九據上論結，原告之訴為有理由，依民事訴訟法第385條第1項前
  段、第78條、第390條第2項，判決如主文。
中    華    民    國    95    年    12   月    27   日
                  民事第四庭  法  官   林玲玉
以上正本係照原本作成。
如對本判決上訴，須於判決送達後20日內向本院提出上訴狀。
中    華    民    國    95    年    12   月    27   日
                              書記官   江虹儀


司法院資訊處製作；財團法人民間司法改革基金會備份。
